福建金門地方法院民事判決　　　　　　　93年度簡上字第6 號
上　訴　人　發福營造有限公司
法定代理人　甲○○
訴訟代理人　黃子素律師
被 上 訴人　大振春有限公司
法定代理人　乙○○
上列當事人間請求確認本票債權不存在事件，上訴人對於中華民
國93年7 月26日本院金城簡易庭第一審判決（93年度城簡字第4
號），提起上訴，於94年4 月21日言詞辯論終結，本院判決如下
：
    主      文
上訴駁回。
第二審訴訟費用由上訴人負擔。
    事實及理由
壹、本件上訴人起訴主張：被上訴人持有如附表所示之本票一張
    （下稱系爭本票），經本院以92年度票字第105 號裁定准予
    強制執行。惟上訴人雖曾就所承攬金門縣政府「金龜山、東
    門里、西園及富康農莊等四小項工程」（下稱四小項工程）
    及烈嶼鄉公所「烈嶼鄉複合式運動場興建工程」（下稱運動
    場工程），授權訴外人洪輝強代理為投標及簽約事宜，並交
    付上訴人印鑑章供其使用，詎洪輝強非但未使用該印鑑章於
    工程契約，反代刻上訴人之大小章（下稱系爭大小章），復
    任意開立票據。系爭本票並非上訴人簽發，亦未授權洪輝強
    簽發，又洪輝強未盡受任人之報告義務，上訴人自不負發票
    人責任；另上訴人與被上訴人素無往來，並無買賣之原因關
    係，被上訴人亦未履約完畢，爰依法請求廢棄原判決不利上
    訴人之部分，廢棄部分請求判決確認被上訴人持有之系爭本
    票債權不存在等情。並提出四小項工程契約書為證。
貳、被上訴人則以：系爭本票係洪輝強向被上訴人訂購五金商品
    ，被上訴人將該商品由高雄交船運至金門，而由洪輝強執系
    爭大小章簽發交付被上訴人，用以支付買賣價金。被告前與
    洪輝強有生意往來，曾由洪輝強以自己名義開立支票三紙以
    償付貨款，但其嗣稱已設立發福營造有限公司，故簽發系爭
    本票予被告，且與四小項工程之上訴人大小章相同。上訴人
    為票載發票人，自應負發票人之責，其上訴為無理由，應予
    駁回等語，資為抗辯。並提出洪輝強名片、支票、發票影本
    等件為證。
參、得心證之理由：
  一、上訴人主張被上訴人持有之系爭本票，經本院以92年度票
      字第105 號裁定准予強制執行。上訴人所承攬四小項工程
      及運動場工程業已完工驗收，授權洪輝強代理為投標及簽
      約事宜，洪輝強並未使用上訴人印鑑章，而代刻系爭大小
      章，蓋用於四小項工程及系爭本票等事實，為被上訴人所
      不爭執，並有四小項工程契約書、本院92年度票字第105
      號本票裁定強制執行卷宗等件附卷可稽，自堪信為真實。
  二、至上訴人主張洪輝強之代理權有限制，系爭大小章並非真
      正，與被上訴人無買賣之原因關係，被上訴人未履約完畢
      等情，則為上訴人所否認，並以前開情詞置辯，是則本件
      之爭點即為：（一）洪輝強就本件買賣契約，是否為原告
      代理人？其代理權有無限制？被上訴人是否已履約完畢？
      （二）系爭大小章是否真正？（三）兩造間有無原因關係
      ？本院自應就此加以審酌。
  三、法院之判斷：
  （一）洪輝強為上訴人之代理人，其代理權之限制不得以之對
        抗被上訴人：
    １、按代理權之限制，不得以之對抗善意第三人，民法第
        107 條前段定有明文。又「上訴人等既將已蓋妥印章之
        空白本票交與某甲，授權其代填金額以辦理借款手續，
        則縱使曾限制其填寫金額一萬元，但此項代理權之限制
        ，上訴人未據舉證證明，為被上訴人所明知或因過失而
        不知其事實，依民法第107 條之規定，自無從對抗善意
        之被上訴人，從而某甲逾越權限，多填票面金額為六萬
        八千元，雖經刑事法院判處罪刑在案，亦屬對上訴人應
        否負侵權行為損害賠償責任之別一法律問題，上訴人自
        不得執是而免除其發票人應付票款之責任」，最高法院
        52年台上字第3529號亦有判例可資參照。是代理權限制
        之有無，應由本人負舉證責任，本件洪輝強為上訴人所
        承攬四小項工程及運動場工程之代理人，且上訴人未舉
        證證明該代理權有所限制，是否得據以訂立本件買賣契
        約並簽發系爭本票，參照上開法條規定及判例要旨，上
        訴人自不得以之對抗善意不知情之被上訴人；至洪輝強
        是否未盡受任人之報告義務，則屬對上訴人應否負損害
        賠償責任之別一法律問題。
    ２、上訴人主張系爭大小章非其公司登記之印鑑章，固有公
        司變更登記事項卡在卷可稽，惟上訴人已交付公司印鑑
        章予洪輝強，然洪輝強並未使用，復代刻系爭大小章用
        以四小工程合約及系爭本票；且四小項工程業經完工驗
        收，由上訴人領得工程款等情，亦有福建省金門縣政府
        92年4 月10日府工土字第0920018650號函及支出憑清單
        在卷可證，足認上訴人並不否認洪輝強使用四小項工程
        契約上之系爭大小章，否則上訴人即無從認可、履行四
        小項工程，亦無從領得該工程款等情，均堪認定。是系
        爭本票上之上訴人大小章，雖非上訴人之印鑑章，但既
        與四小工程契約印章相符，即難謂非真正。
  （二）兩造間有買賣之原因關係，其金額為十四萬三千零三十
        一元。
    １、票據債務人，依票據法第十三條前段，固不得以自己與
        發票人或執票人之前手間所存抗辯之事由對抗執票人，
        但票據債務人以自己與執票人間之抗辯事由對抗執票人
        ，則非法所不許（最高法院40年台上字第1835號判例意
        旨參照）。本件上訴人為系爭本票發票人，為票據債務
        人，倘其有對抗執票人即被上訴人之事由，自得為之。
        查被上訴人辯稱洪輝強以上訴人名義向其購買五金商品
        ，被上訴人將商品船運至金門，已履行完畢等情，業據
        提出洪輝強名片、發票等件在卷可憑，應堪採信。是洪
        輝強既為上訴人之代理人，其代理上訴人與被告所為之
        五金商品買賣行為，依民法第103 條第1 項規定對本人
        即上訴人發生效力。
    ２、至上訴人主張洪輝強曾以個人名義簽發支票三紙，交付
        被上訴人收執，倘兩造間有買賣關係，洪輝強自無以自
        己名義開立上開支票之理云云。惟查，被上訴人辯稱洪
        輝強先以「永元鐵工廠」名義與其交易，嗣以上訴人名
        義為之，是洪輝強前以自己名義開立支票交付被上訴人
        作為付款工具，後才簽發系爭本票，益徵被上訴人所言
        洪輝強先後以不同名義與其交易等語屬實。系爭本票既
        係上訴人之代理人洪輝強以上訴人名義向被上訴人購買
        五金商品而簽發予被告，兩造間自有買賣之原因關係。
    ３、又洪輝強先後以個人名義及上訴人之名義分別與被上訴
        人為五金商品之買賣行為，業據被告自認在卷，則洪輝
        強非以上訴人名義所為之五金商品賣賣部分，自與代理
        上訴人之行為無關，自無庸負該部分買賣價金之義務。
        查系爭本票票面金額為三十四萬二千元，然被上訴人自
        承給上訴人之發票僅二紙，金額共計十四萬三千零三十
        一元，因為之前發票已開十幾萬元給永元鐵工廠等語，
        足認系爭本票所載金額中除十四萬三千零三十一元部分
        外，乃屬洪輝強個人之交易行為，否則被上訴人當無將
        發票開立予永元鐵工廠之理。是上訴人主張系爭本票就
        十九萬八千九百六十九元部分，欠缺原因關係，即屬有
        據。
肆、綜上所述，本件上訴人未能舉證對其代理人洪輝強之代理權
    有限制，則洪輝強代理上訴人與被上訴人訂立十四萬三千零
    三十一元之買賣契約，並簽發系爭本票，對本人即上訴人發
    生效力，是上訴人主張系爭本票就十九萬八千九百六十九元
    部分欠缺原因關係，請求確認該部分之本票債權不存在，為
    有理由，應予准許，逾此部分之請求，即屬無據。原審如上
    判准，核無不合，上訴人仍執陳詞請求廢棄改判，為無理由
    ，應予駁回。
伍、本件事證已臻明確，兩造其餘攻擊防禦方法及舉證，經審酌
    結果，核於判決結果無影響，爰不逐一論述，附此敘明。
陸、據上論結，本件上訴為無理由，依民事訴訟法第436 條之1
    第3 項、第449 條第1 項、第78條，判決如主文。
中    華    民    國    94    年    5     月    5     日
                民事庭  審判長法  官  陳中和
                              法  官  林慶郎
                              法  官  林鈺琅
上為正本係照原本作成。
本判決不得上訴。
中    華    民    國    94    年    5     月    5     日
　　　　　　　　　　　　　    書記官  周怡青
附表：
┌──┬─────┬─────┬────┬────┬────┐
│編號│票載發票人│票 面 金額│發 票 日│到 期 日│本票號碼│
├──┼─────┼─────┼────┼────┼────┤
│ 一 │洪輝強    │新台幣三十│92年5 月│92年5 月│三四０八│
│    │發福營造有│四萬二千元│10日    │31日    │三八    │
│    │限公司    │          │        │        │        │
└──┴─────┴─────┴────┴────┴────┘
